臺灣士林地方法院刑事判決　　　　　　　 99年度訴字第213號
公　訴　人　臺灣士林地方法院檢察署檢察官
被　　　告　林淑美
選任辯護人　法律扶助律師　林淑娟律師
上列被告因業務過失致死案件，經檢察官提起公訴（99年度偵字
第4299號），本院判決如下：
    主  文
林淑美犯業務過失致人於死罪，處有期徒刑壹年陸月。
    事  實
一、林淑美為領有中華民國保母人員技術士證之保母，以擔任保
    母為業，係從事照顧嬰幼兒業務之人。自民國98年11月29日
    起，以每月新台幣1 萬8 千元之代價，受嬰兒王○富（98年
    7 月間出生，姓名年籍詳卷）母親王姿云託付，於王姿云外
    出工作期間，在其位於臺北市○○區○○路119 巷50弄13號
    1 樓住處，負責照顧未能獨立生活之嬰兒王○富，對其身體
    、生命安全之維護負有注意義務。王姿云於99年3 月4 日上
    午8 時30分許，將王○富送往林淑美上址住處交予照顧，因
    當日須赴大陸地區洽公，並囑託留在該址過夜，時王○富仍
    健康無異狀，肢體活動能力、感觀能力（能對人笑）均屬正
    常。詎林淑美為領有保母證照之專業人員，原應注意對於王
    ○富身體、生命安全之照護，且亦無不能注意之情事，竟疏
    未注意，致王○富於99年3 月4 日上午8 時30分許起至同年
    月5 日上午8 時50分止在受託照顧期間之某時，因故致身體
    移動狀態下撞擊頭部，受有頭部鈍力傷，導致硬腦膜下腔出
    血，神經性休克死亡。林淑美於99月3 月5 日上午8 時50分
    醒來，始發現王○富已無呼吸現象，電報119 ，由臺北市政
    府消防局救護車救護人員於當日上午9 時28分送至國防醫學
    院三軍總醫院，經醫護人員施以急救仍然無效。
二、案經王姿云訴由臺北巿政府警察局內湖分局報請臺灣士林地
    方法院檢察署檢察官偵查起訴。
    理  由
壹、程序事項：
    被告以外之人於審判外之言詞或書面陳述，除法律有規定者
    外，不得作為證據，刑事訴訟法第159 條第1 項固有明文。
    惟被告以外之人於審判外之陳述，經當事人於審判程序同意
    作為證據，法院審酌該言詞陳述或書面陳述作成時之情況，
    認為適當者，亦得為證據；當事人、代理人或辯護人於法院
    調查證據時，知有上開刑事訴訟法第159 條第1 項不得為證
    據之情形，而未於言詞辯論終結前聲明異議者，視為有前項
    之同意，刑事訴訟法第159 條之5 亦有明文。本判決以下引
    用被告以外之人於審判外之言詞或書面陳述，經本院於審判
    程序提示予檢察官、被告以及辯護人，並告以內容要旨，檢
    察官、被告以及辯護人均表示無意見，且未聲明異議（本院
    卷第102 頁至第108 頁），本院審酌相關言詞陳述或書面陳
    述作成時之情況，認為適當，依前揭法條意旨，均得援為本
    案證據。
貳、實體事項：
一、訊據被告林淑美坦承上開擔任被害人王○富之保母，王○富
    於其照顧期間死亡，經送醫急救仍無效之事實，被告亦坦承
    對於王○富之死亡負有過失責任，惟辯稱：伊不知道王○富
    是如何死亡的，伊照顧王○富期間，並沒有發生特別的事情
    ，伊晚上10點多從便利商店回來，還陪王○富玩，12點泡牛
    奶給他喝，他有喝完，之後睡著，半夜3 點多伊起來上廁所
    ，查看王○富在睡覺，早上8 點50分就發現他臉色發黑云云
    。經查：
  (一)被告林淑美領有中華民國保母人員技術士證照，自98年11月
    29日起至99年3 月5 日止，受未滿1 歲之被害人王○富（98
    年7 月間出生）之母親王姿云託付照顧被害人，擔任被害人
    保母，每月代價1 萬8 千元，而99年3 月4 日上午8 時30分
    許至同年月5 日上午8 時50分，被害人王○富在被告住處受
    其照顧等情，為被告所自承（臺灣士林地方法院檢察署99年
    度相字第191 號卷，以下簡稱相卷，第9 頁），並據證人王
    姿云證稱在卷，復有被告所領中華民國技術士證影本1 紙（
    附於臺灣士林地方法院檢察署99年度偵字第4299號卷，以下
    簡稱偵卷，第70頁證物袋）在卷可憑，可知，被告係以擔任
    保母為業，為從事照顧嬰幼兒業務之人，且對於未滿1 歲之
    被害人生命、身體安全之維護，負有保證人地位，已堪認定
    。
  (二)被告於99年3 月5 日上午8 時50分醒來發現被害人王○富無
    呼吸現象，電洽119 ，由臺北市政府消防局救護車救護人員
    於當日上午9 時28分送至三軍總醫院，該院醫護人員雖自當
    日上午9 時36分起至10時20分止施以急救，然自9 時36分實
    施急救起就測不到呼吸、心跳、血壓，且瞳孔已放大而無反
    應，至10時20分由醫院宣告死亡乙情，為被告所不爭執，且
    有臺北市政府消防局99年3 月5 日救護紀錄表影本、臺北市
    政府消防局救災救護指揮中心受理報案紀錄表影本各1 紙、
    國防醫學院三軍總醫院99年9 月13日院三病歷字第09900142
    63號函暨檢附王○富於99年3 月5 日急診之全部病歷影本1
    份在卷可稽（相卷第13頁、第14頁、本院卷第4 頁至第21頁
    ），復有臺灣士林地方法院檢察署相驗屍體證明書、相驗筆
    錄及檢驗報告書附卷可佐（相卷第32頁至第49頁），而被害
    人經醫院判定「到院前死亡」乙情，亦有三軍總醫院死亡通
    知書影本1 紙( 本院卷第9 頁）在卷可佐，再佐以證人即被
    害人母親王姿云迭於偵查及本院審理中證稱：同年3 月4 日
    上午8 時30分將被害人交給被告時，被害人活動力正常乙節
    （本院卷第75頁背面），被害人係在被告受託照顧期間發生
    死亡之結果之事實，堪予認定。
  (三)關於被害人於同年3 月4 日上午8 時30分送交被告前的情形
    ：
  1.證人即被害人母親王姿云於本院審理中證稱：「（99年3 月
    3 日當天）因為我沒有搭上飛機，去接時是晚上9 點半，回
    到家只要10分鐘，當天我與保母聊天，所以我不確定回家的
    時間。（檢察官問：99年3 月3 日晚上到99年3 月4 日早上
    小孩有無異狀？）99年3 月3 日當天晚上帶回去沒有異狀，
    回去之後王○富馬上睡覺，隔天99年3 月4 日早上是王○富
    自己起床，起床後活動很正常，王○富自己在玩且精神也很
    正常。（檢察官問：王○富平常早上都幾點起床？）八點左
    右。（檢察官問：99年3 月4 日早上你把王○富與王○凱送
    到被告家之前，王○富當天最後一次何時喝奶？）出門前20
    分鐘喝的，大約早上8 點10分左右，奶喝完之後我們整理一
    下就出發了，到保母家路程很近。（檢察官問：王Ｏ富喝多
    少奶？）大概180C.C. ，當天有喝完，在家就是喝這樣的量
    。（檢察官問：99年3 月4 日早上王○凱是送到何處？）先
    送到曼哈頓托兒所，再把小的送到被告家。（送到被告家）
    是被告的先生出來接，我與他說王○富剛喝完奶這樣而已。
    （審判長：請詳述當時王Ｏ富的狀況）我騎機車孩子綁在前
    面，當時王Ｏ富醒著，他雙手抓我抓的很緊，有在活動，被
    告家是在一樓，我看到被告的先生走出來時，我就把背巾解
    下來，我就把小孩交給他，這時王Ｏ富的精神很好，他還是
    在抓我的衣服，後來被告的先生將小孩接過去之後，小孩這
    時是正對著我，還對著我笑，精神狀況很好，活動力也很好
    。」等語詳實（本院卷第75頁、第77頁），證人王姿云所證
    核與先前警、偵所述一致。而被告於本院審理中，對於證人
    上揭證詞，除就「被害人王○富送來前有無喝奶」有意見外
    ，其餘均未有意見（本院卷第77頁背面），參以證人描述最
    後與被害人王○富相處之狀態生動、細節清晰，證詞應係出
    於真實，堪予採信。
  2.關此，被告於事發當天99年3 月5 日警詢初詢（偵字卷，第
    7 頁至第9 頁）及同年月6 日、9 日偵訊時（相字卷第23頁
    至30頁、第33頁至第38頁），全未提及被害人王○富3 月4
    日由母親王姿云送至時有何異狀，於99年3 月5 日警詢時供
    稱：死者生前無疾病，無發現死者生前有異常等語（相卷第
    8 、9 頁）。被告迨99年3 月12日竟改稱「死者當天食量比
    較差，媽媽抱來食量就變差」，而經檢察官一再質問「前次
    所問為何說該小孩一切正常時？」，被告亦語焉不詳，未予
    說明（相卷第56頁），稽之被告案發初供應係在還未為利害
    分析時坦白所言，翻異前詞所辯應屬事後卸責之詞，況且，
    除語焉不詳之「食量變差」外，被告亦未再積極供稱被害人
    王○富有何異狀，況且，此節攸關被告之責任，果有其情，
    被告焉有不提之理。
  3.又本件並無事證讓人懷疑證人王姿云之證詞有何不實之處，
    且證人王姿云為被害人的母親，對被害人理有高度之注意及
    關切之情，果若被害人於同年3 月4 日上午8 時30分交付被
    告之前已有發生撞擊頭部之事故，證人王姿云焉會未予察覺
    ，抑且率爾逕自出國置之不理？據上調查結果，證人王姿云
    於99年3 月4 日將被害人交託被告照顧之時，被害人乃健康
    無異狀，並未發生事故之事實，應堪認定。
  (四)關於被害人王○富死亡原因：
  1.被害人王○富經法務部法醫研究所施以解剖，解剖結果：(一)
    外傷證據：左頭頂一處擦挫傷1.2 乘0.4 公分；左後枕
    部一處頭皮下出血，3.5 乘3 公分；左顳部一處頭皮下出
    血，2 乘1 公分；左顳部一處頭皮下出血，1 乘1 公分；
    兩側硬腦膜下腔出血，出血集中於頂、顳及枕部，共約10
    0 毫生，含血液及血塊，右側較左側嚴重；兩側眼球與視
    神經交界處出血。(二)肺水種，左肺99公克，右肺115 公克，
    此有法務部法醫研究所99年4 月29日法醫理字第0990001503
    號函暨檢附法醫研究所（99）醫剖字第0991100787號解剖報
    告書在卷可稽（相卷第76至81頁）。
  2.關於被害人死亡原因，法務部法醫研究所鑑定結果：「死亡
    經過研判：(一)死者王○富，滿7 個月大又15天男嬰。發現人
    林淑美（死者之保母）於99年3 月5 日8 時50分，在臺北市
    內湖區○○路119 巷50弄13號1 樓房間內發現王○富已死亡
    ，打電話向119 報案，經119 救護人員到場救護，已無生命
    跡象。(二)根據解剖、顯微鏡觀察及毒物化學檢查結果，以及
    卷宗資料，1.因死者有兩側硬腦膜下腔出血，左後枕部有一
    明顯頭皮下出血，研判為撞擊傷，而右側雖亦有一頭皮下出
    血，但小而不明顯，因此研判右側硬腦膜下腔出血為對撞傷
    。而硬腦膜下腔出血之嚴重度撞擊側小於對側，因此研判死
    者頭部外傷乃於身體移動狀態下（如高處跌落）撞擊所致。
    2.綜合研判，死者因頭部鈍力傷（研判為身體移動狀態下，
    如高處墜落，撞擊頭部），導致硬腦膜下腔出血，神經性休
    克死亡。3.毒物化學檢查結果，死者檢體經檢驗結果均未發
    現酒精、鴉片類、安非他命類、鎮靜安眠藥及其他常見毒藥
    物成分。(三)死者無其他足以致死的嚴重外傷或疾病。(四)死亡
    研判：甲、神經性休克。乙、硬腦膜下腔出血。丙、頭部鈍
    力傷（研判為高處墜落所致可能性較大）。」，此有法務部
    法醫研究所（99）醫鑑字第0991100928號鑑定報告書乙份在
    卷（相卷第89至90頁）可考。
  3.據此，依被害人王○富頭部所受傷勢可知被害人係在身體移
    動狀態下撞擊頭部（左後枕部），頭部受有鈍力傷，導致硬
    腦膜下腔出血，神經性休克死亡之死亡原因，堪予認定（又
    公訴意旨認被害人死亡原因，係「不詳原因『自高處墜落』
    撞擊頭部」，惟依鑑定結果可知，被害人係在身體移動狀態
    下撞擊頭部，「高處墜落」僅是身體移動狀態下之舉例，然
    並無事證證明被害人確實由高處墜落，惟此不礙於事實之同
    一，附此敘明）。至被害人王○富何以在身體移動狀態下撞
    擊頭部，既因被告堅不說明，而無從查悉（尚無事證證明被
    害人係經人故意殺害），然不論被害人「身體移動狀態下撞
    擊頭部」之原因事實為何，被害人既在被告照顧期間發生此
    揭事實，被告身為保母之保證人地位，自有防止該危險事實
    發生之義務。
  (五)被告照顧被害人王○富有疏失之事證：
  1.被告於99年3 月4 日晚間10時10分許偕其2 名女兒外出，至
    住家附近之7-11便利商店購物，於商店停留時間為當日晚間
    10時14分31秒至10時16分34秒之事實，有便利商店之統一發
    票1 紙（偵卷第43頁）、監視光碟（附於偵卷第70頁證物袋
    內）在卷可稽。而被告最初對於此部分事實，係於99年3 月
    9 日偵查中告訴人王姿云要求調監視器時，供稱：「3 月4
    日我有帶我女兒與死者哥哥到家附近的7-11買飲料，約10分
    鐘回來。死者當時在家裡的軟墊上玩」云云（相卷第37頁）
    ，其供稱被害人係在「軟墊上玩」，被害人哥哥王凱○亦隨
    外出至便利商店，且全未提及家中另有照顧之人；嗣於同年
    3 月12日偵查中其翻異前詞，改稱：「我去7-11時家裡有哥
    哥林秉忠在，他說小孩在房間哭，因為小孩很黏我」云云（
    相卷第56頁），而證人林秉忠雖於警、偵證稱：被告外出當
    時，伊臨時看顧被害人等語，惟關於看顧情形，於警詢中卻
    證稱：王○富「正在睡覺」，在軟墊上睡覺，他當時沒有哭
    鬧，我沒有注意他的睡姿云云（偵卷第41頁），已與被告所
    供不符，證人於同年5 月27日偵查中具結後復證稱：「我在
    客廳換衣服準備上班，順便看死者哥哥喝奶，死掉的小孩在
    房內地上軟墊上，好像躺在那邊自己玩，沒有哭鬧…林淑美
    回來去看他時才哭鬧撒嬌」云云（偵卷第48頁），證人前後
    所述亦不相符；且對於被害人哥哥王０凱是否在家乙節，被
    告先則供稱有帶哥哥外出（相卷第37頁），於監視錄影帶調
    出後，證人林秉忠則證稱：王０凱在家云云（偵卷第48頁）
    ，所供全然不符，證人林秉忠證稱於被告外出時照顧被害人
    乙節，應係附和被告卸責之詞，無從採信，被告於受託期間
    獨自外出之事實，已堪認定。
  2.被告於本院99年8 月12日準備程序中明確陳稱門號00000000
    00之手機為被告所使用（見本院99年度審訴字第574 號卷，
    以下簡稱審訴卷，第22頁背面），而經檢察官聲請調閱通聯
    記錄，該門號手機於99年3 月4 日下午2 時37分48秒有受話
    記錄，基地台位置在新北市○○區○○街169 巷21號電梯機
    房，此有台灣大哥大資料查詢1 件附卷可稽（審訴卷第25頁
    、第27頁），可知該手機所在位置並不在被告住處（亦即被
    害人王○富所在位置）。本院於99年10月18日準備程序，再
    次向被告確認：「（法官問：當時使用手機號碼為何？）00
    00000000號。（法官問：這支手機，當天除了你，還有誰用
    ？）只有我使用。」（本院卷第37頁）。嗣於同年11月22日
    準備程序中辯護人竟改稱該手機是被告前夫吳世平（按與被
    告於99年5 月5 日離婚）帶出去，而證人吳世平經辯護人聲
    請於本院審理中，雖具結後證稱當天下午有帶0000000000號
    手機出去1 個多小時，之後就回家，一直到晚上7 時許等語
    （本院卷第84至86頁），惟查：被告使用的手機00000000
    00於99年3 月5 日下午之後收訊基地台復出現在汐止區○○
    街169 巷21號電梯機房，甚且，於自同年3 月5 日起至3 月
    11日止，該手機通訊基地位均在同巷29之1 號基地台，而證
    人吳世平亦證稱：被告大姊就住在附近，可見，99年3 月4
    日下午0000000000手機出現之基地台即在被告大姊家住處附
    近，與被告有地緣關係；證人吳世平證稱伊自己使用的手
    機門號為0000000000（本院卷第85頁），而依證人上揭所證
    3 月4 日當天下午行蹤，在下午3 時許至7 時許均與被告在
    住處，然查，依通聯記錄顯示，被告使用的0000000000手機
    與證人吳世平使用的0000000000手機，在當日下午4 時35分
    14秒卻有長達41秒之通聯，此有台灣大哥大資料查詢資料附
    卷可稽（附於審訴卷第27頁），審諸夫妻間若同在家中，焉
    有以手機互相通訊之理，且時間長達41秒，亦與誤撥不符，
    顯見證人證詞核與客觀證據之通聯記錄不符，已有重大瑕疵
    ，難以採信，而被告使用的手機於受託照顧被害人王○富期
    間之99年3 月4 日下午2 時37分既出現在被告大姊家附近，
    而不在被告住家，被告先前已供承當天為被告使用，嗣後雖
    翻異前詞改稱為證人吳世平所用，然證人吳世平之證詞既有
    重大瑕疵，不足採信，則被告所辯當天下午並未出門云云，
    已令人懷疑。
  3.綜上，依調查證據結果，被告於受託照顧被害人王○富期間
    ，應有擅自離家外出之事實，雖不能證明被告離家與被害人
    王○富死亡有因果關係，然依此調查結果可證被告照顧被害
    人王○富有疏失之情事。
  (六)被告既係被害人王○富之保母，對被害人之身體、生命安全
    負有維護之義務，具有保證人之地位，應注意、能注意履行
    該義務，詎被害人於其照顧期間，竟發生事故致被害人身體
    移動狀態下撞擊頭部，受有頭部鈍力傷，導致硬腦膜下腔出
    血，神經性性休克死亡，被告對於被害人之死亡結果，自有
    過失責任，又本件或因被告畏罪卸責而堅不供承被害人發生
    之事故，或因被告重大過失（如飲酒、昏睡、外出）而不知
    被害人發生之事故，而依調查結果已無從查知被害人身體移
    動致頭部撞擊之原因，惟被告之過失與被害人死亡間自有因
    果關係，且此無礙被告過失責任之認定，綜上，本件事證明
    確，被告犯行堪予認定。
二、論罪科刑：
    核被告所為，係犯刑法第276 條第2 項之業務過失致死罪。
    爰審酌被告擔任保母，本應負有較一般人為高之注意義務，
    卻疏於注意，以致剝奪幼小嬰兒之被害人王○富之生命，對
    被害人之家屬造成無以彌補之傷痛，被告雖坦承過失，然對
    於事發經過避重就輕未予陳明，且與告訴人迄今未達成和解
    之犯後態度，兼衡其智識程度、生活狀況等一切情狀，量處
    如主文所示之刑，以示懲儆。
據上論斷，應依刑事訴訟法第299 條第1 項前段，刑法第276 條
第2 項，刑法施行法第1條之1、第2條，判決如主文。
本案經檢察官葉乃瑋到庭執行職務
中　　華　　民　　國　　100 　　年　3 　　月　21　　日
                  刑事第二庭審判長法  官  王梅英
                                  法  官  蔡明宏
                                  法  官  李冠宜
以上正本證明與原本無異。
如不服本判決應於收受判決後10日內向本院提出上訴書狀，並應
應敘述具體理由。其未敘述上訴理由者，應於上訴期間屆滿後20
日內向本院補提理由書（均須按他造當事人之人數附繕本）「切
勿逕送上級法院」。
                                  書記官  蔡東晏
中　　華　　民　　國　　100 　　年　3 　　月　21　　日
附錄本案論罪科刑法條：
中華民國刑法第276 條第2項
從事業務之人，因業務上之過失犯前項之罪者，處五年以下有期
徒刑或拘役，得併科三千元以下罰金。
